---
title: "Introducción a verdadecu"
author: "Adriana Robles y Javier Borja"
date: "`r Sys.Date()`"
output: rmarkdown::html_vignette
vignette: >
  %\VignetteIndexEntry{Introducción a verdadecu}
  %\VignetteEngine{knitr::rmarkdown}
  %\VignetteEncoding{UTF-8}
---

```{r, include = FALSE}
knitr::opts_chunk$set(
  collapse = TRUE,
  comment = "#>"
)
```

## Introducción

El paquete `verdadecu` proporciona acceso a los datos recabados por la Comisión de la Verdad de Ecuador. Estos datos contienen información sobre violaciones de derechos humanos ocurridas en Ecuador durante el período 1984-2008.

## Instalación y carga del paquete

```{r}
# Cargar el paquete
library(verdadecu)
```

## Datos disponibles

El paquete incluye varios conjuntos de datos. Puedes ver todos los datos disponibles con:

```{r}
# Ver todos los datos disponibles
data(package = "verdadecu")
```

## Ejemplos de uso

### Datos de víctimas por año

```{r}
# Cargar datos de víctimas por año
data(victimas_anio)
head(victimas_anio)
```

### Datos de víctimas por provincia

```{r}
# Cargar datos de víctimas por provincia
data(victimas_provincia)
head(victimas_provincia)
```

### Datos de hechos por año

```{r}
# Cargar datos de hechos por año
data(hechos_anio)
head(hechos_anio)
```

### Datos de víctimas por sexo

```{r}
# Cargar datos de víctimas por sexo
data(victimas_sexo)
head(victimas_sexo)
```

## Análisis básico

### Total de víctimas por año

```{r}
# Calcular total de víctimas por año
total_por_anio <- aggregate(victima ~ anio, data = victimas_anio, sum)
head(total_por_anio)
```

### Top 5 provincias con más víctimas

```{r}
# Calcular total de víctimas por provincia
total_por_provincia <- aggregate(victima ~ provincia, data = victimas_provincia, sum)
top_5_provincias <- head(total_por_provincia[order(-total_por_provincia$victima), ], 5)
top_5_provincias
```

## Información sobre los datos

Todos los datos incluidos en este paquete provienen del Informe de la Comisión de la Verdad Ecuador 2010: "Sin Verdad No Hay Justicia". Los datos han sido sistematizados y organizados para facilitar su análisis en R.

Para más información sobre la metodología y el contexto de los datos, consulta el informe completo disponible en: 
- https://demografiando.pro/informe-verdad/